行　政　法　院　判　決　　　　　　　　　　　　　　八十七年度判字第四二八號
　　原　　　告　昇安建
　　代　表　人　甲○○
　　被　　　告　財政部臺北市國稅局
右當事人間因有關稅捐事件，原告不服行政院中華民國八十六年十月十四日台八十六
訴字第三九二四九號再訴願決定，提起行政訴訟，本院判決如左︰
　　主  文
原告之訴駁回。
　　事  實
緣原告於民國八十一年十月二十九日給付不屬扣繳範圍之其他所得新台幣（下同）一
○、○○○、○○○元，予許錦文、黃勉欽二人，各五、○○○、○○○元，未依行
為時所得稅法第八十九條第三項規定於次年一月底前向被告申報免扣繳憑單。案經該
局查獲，經通知限期補報仍未依限補報，被告乃依行為時所得稅法第一百十一條第二
項後段規定，按所給付之金額科處百分之五罰鍰五○○、○○○元。原告不服，申經
復查結果，未准變更，提起訴願及再訴願，遞遭決定駁回，遂提起本件行政訴訟。茲
摘兩造訴辯意旨如次：
原告起訴意旨略謂︰一、按所得稅法第四條規定「左列各種所得，免納所得稅．．．
十六、個人及營利事業出售土地．．．，其交易所得．．．」。依此，地主出售土地
之交易所得免課所得稅，此乃無庸置疑。既是免稅所得，自無申報扣繳憑單之情事，
故被告及復查決定機關不查其中原由，未引用所得稅法第四條之規定，反而逕以財政
部六十六年七月十五日台財稅第三四六一六號函令：「個人出售土地，除土地價款外
，另自買受人取得之建物以外之地上物之補償費，免課所得稅。」而認為原告並無向
地主買受土地情形，故地主二人取得之補貼款計新台幣一○、○○○、○○○元非屬
前揭函釋規定出售土地之免稅所得．．．等等。事實上，由復查決定機關引用法令而
言，其亦不否認本案地主係出售土地才有所得產生，既是出售土地有關之所得，當然
符合所得稅法第四條之規定。況且地主取得款項亦是土地價款一部分，是否直接從買
受人取得因售地所應得之土地款項，並未違反所得稅法第四條及前揭解釋函令之規定
。二、另復查決定機關依合建契約第貳條約定「合建案之土地、房屋係由雙方各自與
承購人分別簽訂買賣契約，相關權利與義務亦由其買賣雙方各別行使與負擔，與雙方
無．．．」，從而認定地主與原告不應有土地補貼款之情事，實乃不瞭解契約簽訂
之精神所在而導致。蓋依據合建契約簽約訂之實務常規，第貳條所述實在表達本案係
合建分售精神，之後再據雙方所達成之「共識」（亦即原告對於合建案所給付之土地
補貼款，其自始至終之起因）而訂下第肆條，該條款一則係為約束雙方應按「事實」
所述之共識履約不得出爾反爾、二則原告於帳務之處理也方得有個根據、三則因地主
深恐其為配合避免於簽約時，作業上有因畸零數而產生之困擾，卻反於將來被原告以
任何物價漲跌之理由毀信於地主，致使其原應有之五．一九三多之土地款權利化為烏
有（此乃人之常情矣）。故原告即以第肆條第四行特以載明：「且本約房屋及土地之
出售如因物價之漲跌，致使房屋及土地之售價有所變動時，其風險或利益全歸乙方負
擔。」以安其心，並再以第伍條：「約定全部銷售後，乙方應於領得使用執照時，另
行支付予甲方新台幣壹仟萬元整土地補貼款。」以確實表彰保障地主因售地所應得之
權利，是以該第肆條及第伍條方為規範雙方應共資遵守之權利與義務所在，而非僅為
第貳條。又解釋意思表示，應探求當事人之真意，不得拘泥於所用之辭句及當事人互
相表示意思一致者，無論其為明示或默示，契約即為成立，此乃民法第九十八條、第
一百五十三條所明載，故今被告及訴願、再訴願決定機關均未實際明察合約真實內容
及交易實質所在，逕以原告並無向地主買受土地情形，進而判定地主取得之土地補貼
款非屬「理由：一、」所述函令規定出售土地之免稅所得，應屬所得稅法第十四條第
一項第九類規定之其他所得。因此認定原告未依法申報免扣繳憑單，經通知補報仍未
辦理，處罰鍰五○○、○○○元。該合建分售案，地主除了單純之出售土地外，何來
其他所得﹖況且依據租稅法之法律原則中「禁止類推適用」之意義，即租稅法無明文
規定之事項，稽徵機關與法院，皆不得比附援引類似事件之規定，以
之租稅負擔。今前述各機關所作之決定，皆僅謂原告契約文章用詞不為得宜為主要理
由，進而判定地主取得之土地補貼款為其他所得，原告違反通報而予以罰款，其認事
用法違反法令至為明確。三、按財政部前函所釋，其要旨乃在規範地上物之補償費課
稅原則。而本案之土地補貼款自始至終係按原雙方之意思一致所為（是以符合所得稅
法第十四條第一項第七類：財產交易所得：凡財產及權利因交易而取得之所得：第一
、財產或權利原為出價取得者，以交易時之成交價額．．．。），亦即明確顯示原告
自買受人處取得之款項確有一部份屬地主之土地價款，且完全符合所得稅法第四條及
第十四條第一項第七類所述之土地價款，依法免納所得稅。亦即原告本就理應無需將
地主該筆土地款予以填發扣繳憑單及併入所得稅彙總通報，至為明確無疑。今被告及
訴願、再訴願決定機關等並未查原告有任何之實質違章行為，而僅逕以其自我觀點意
識作為其等之憑判標準，即完全無視民法體制下契約成立之精神所在，從而否定地主
取得土地價款之事實，難謂無違背法令與曲解事實，以致扭曲案情導致硬迫使原告冤
枉受罰之嫌。為此懇請鈞院為原告主持公道予以准予原告到場詳述事實之機會，並判
決將再訴願決定、訴願決定及原處分均撤銷等語。
被告答辯意旨略謂︰一、按「公私機關、團體、學校、事業或執行業務者每年所給付
依前條規定應扣繳稅款之所得，及第十四條第一項第九類之其他所得，因未達起扣點
，或因不屬本法規定之扣繳範圍，而未經扣繳稅款者，應於每年一月底前，將受領人
姓名、
徵機關；並應於二月十日前，將免扣繳憑單填發納稅義務人。」及「私人團體或事業
，違反第八十九條第三項之規定，未依限填報或未據實申報或未依限填發免扣繳憑單
者，處該團體或事業一千五百元之罰鍰，並通知限期補報或填發：逾期不補報或填發
者，應按所給付之金額處該團體或事業百分之五之罰鍰。但最低不得少於三千元。」
分別為所得稅法第八十九條第三項及第一百十一條第二項後段規定。次按「個人出售
土地，除土地價款外，另自買受人取得之建物以外之地上物之補償費，免課所得稅。
」復為財政部六十六年七月十五日台財稅第三四六一六號函所明釋。二、本件原告與
地主許錦文、黃勉欽等二人簽訂合建契約，雙方約定合建案之土地、房屋各自與承購
人簽訂買賣契約，並於原告領得使用執照時，另行支付許、黃二人計一○、○○○、
○○○元之土地補貼款，原告係於八十一年十月二十九日開立支票給付前述補貼款予
許、黃二人各五、○○○、○○○元，原處分以系爭補貼款核屬受領人之其他所得，
原告未依所得稅法第八十九條第三項規定於次年（八十二年）一月底前向本局申報免
扣繳憑單，經通知限期補報仍未依限補報，遂依所得稅法第一百十一條第二項後段規
定，按所給付之金額處百分之五罰鍰五○○、○○○元（10,000,000×5％＝500,000
）。三、原告主張其與地主合建簽約前，雙方即一致同意應由地主分得之百分之七五
．一九三多之土地款，由原告暫收於房屋款項內，待房地全部銷售後，再將其代收之
土地款一次返還地主，故系爭給付金額係返還地主之土地款，屬免稅所得，無須申報
免扣繳憑單等情。查原告與地主簽訂之合建契約，第伍條雖載明「約定全部銷售後，
乙方（即原告）應於領得使用執照時，另行支付予甲方（即地主）新台幣壹仟萬元整
土地補貼款。」惟查依其與地主許、黃二人簽訂之合建契約第貳條約定，合建案之土
地、房屋係由雙方各自與承購人（買受人）分別簽訂買賣契約，相關權利與義務亦由
其買賣雙方各別行使與負擔，與對方無涉，本件原告並無向地主許、黃二人買受土地
情形，許、黃二人取得之補貼款計一○、○○○、○○○元，即非屬首揭函釋規定出
售土地之免稅所得，應屬所得稅法第十四條第一項第九類規定之其他所得，原告未依
法申報免扣繳憑單，經通知補報仍未辦理，原處分依首揭法條規定處罰鍰五○○、○
○○元並無不合，復查決定未予變更，亦無違誤。綜上論述：原處分及所為復查、訴
願、再訴願決定並無違誤，請准判決駁回原告之訴等語。
　　理  由
按「公私機關、團體、學校、事業或執行業務者每年所給付依前條規定應扣繳稅款之
所得，及第十四條第一項第九類之其他所得，因未達起扣點，或因不屬本法規定之扣
繳範圍，而未經扣繳稅款者，應於每年一月底前，將受領人姓名、
統一編號及全年給付金額等，依規定格式，列單申報主管稽徵機關；並應於二月十日
前將免扣繳憑單填發納稅義務人。」「私人團體或事業，違反第八十九條第三項之規
定，未依限填報或未據實申報或未依限填發免扣繳憑單者，處該團體或事業一千五百
元之罰鍰，並通知限期補報或填發：逾期不補報或填發者，應按所給付之金額處該團
體或事業百分之五之罰鍰。但最低不得少於三千元。」為行為時所得稅法第八十九條
第三項及第一百十一條第二項後段規定。本件原告於八十一年十月二十九日給付不屬
扣繳範圍之其他所得一○、○○○、○○○元，予許錦文、黃勉欽二人，各五、○○
○、○○○元，未依行為時所得稅法第八十九條第三項規定於次年一月底前向被告申
報免扣繳憑單。案經該局查獲，經通知限期補報仍未依限補報，被告乃依行為時所得
稅法第一百十一條第二項後段規定，按所給付之金額科處百分之五罰鍰五○○、○○
○元。原告不服，循序提起本件行政訴訟。主張：其與地主合建簽約前，雙方即一致
同意應由地主分得之百分之七五．一九三多之土地款，由原告暫收於房屋款項內，待
房地全部銷售後，再將其代收之土地款一次返還地主，故系爭給付金額係返還地主之
土地款，屬免稅所得，無須申報免扣繳憑單等語。查原告與地主簽訂之合建契約，第
伍條雖載明「約定全部銷售後，乙方（即原告）應於領得使用執照時，另行支付予甲
方（即地主）新台幣壹仟萬元整土地補貼款。」惟依其與地主許、黃二人簽訂之合建
契約第貳條約定，合建案之土地、房屋係由雙方各自與承購人（買受人）分別簽訂買
賣契約，相關權利與義務亦由其買賣雙方各別行使與負擔，與對方無涉，有合建契約
附原處分卷可稽。而原告又於另案（本院八十七年度判字第三五九號原告許錦文綜合
所得稅事件）被告調查時，提出八十四年三月二十七日八三昇總發字第○三二七號申
請書，其說明欄記載：「查本公司該合建分售乙案係分售型式，故不曾擁有地主出售
土地之相關資料，故僅能就本公司所出售房屋之收入帳載憑證列舉貳戶如是，及支付
予地主該案地上物補償費之帳載憑證檢附提示，呈請查核。」可見原告並非系爭土地
之買受人，該合建契約第五條雖載明原告應於領得使用執照時另行支付原告及黃勉欽
共一千萬元整之「土地補貼款」，然該款並非原告向地主許、黃二人買受土地之價金
甚明，應屬所得稅法第十四條第一項第九類規定之其他所得。原告未依法申報免扣繳
憑單，經通知補報仍未辦理，原處分依首揭法條規定處罰鍰五○○、○○○元。洵無
違誤；復查決定、訴願及再訴願決定，援引與本案不相當之財政部7.15.台財稅第三
四六一六號關於取得地上物補償費之函釋作為決定之依據，固非允洽，惟其駁回之結
果仍屬相同，應予維持。原告起訴意旨難認有理由，應予駁回。
據上論結，本件原告之訴為無理由，爰依行政訴訟法第二十六條後段，判決如主文。
中    華    民    國     八十七      年      三      月      十九       日
                    行 政 法 院 第 二 庭
                                審 判 長 評  事      黃  綠  星
                                         評  事      廖  政  雄
                                         評  事      徐  樹  海
                                         評  事      彭  鳳  至
                                         評  事      黃  合  文
右  正  本  證  明  與  原  本  無  異
                                         法院書記官  蘇  金  全
中    華    民    國     八十七      年      三      月      二十       日
